臺灣新竹地方法院刑事判決　　　　　　　　　　　　　　　八十九年度自字第三號
　　自　訴　人　乙○○○
　　自訴代理人　劉讚雄律師
　　被　　　告　甲○○
　　選任辯護人　洪大明律師
右列被告因業務過失致死案件，經自訴人提起自訴，本院判決如左：
    主      文
甲○○無罪。
    理      由
一、自訴意旨略以如自訴狀所載。（如附件）
二、按犯罪事實應依證據認定之，無證據不得推定其犯罪事實，刑事訴訟法第一百五
    十四條定有明文。又告訴人或被害人與被告之利益相反，其指述係以使被告受有
    罪判決為其主要目的，自不得僅以其指述而為有罪判決之唯一證據。其次，在證
    據法則上，補強證據必須補強待證事實，至任何人均無可置疑之地步，亦即必須
  符合「超越合理懷疑原則」，始得據以論罪；其尚有疑者，利益應歸被告，依「
    罪疑利益歸被告原則」，仍應為有利被告事實之認定。申言之，當證據資料尚有
    對被告有利之存疑時，如無法依客觀方法排除此項合理之可疑，則依罪疑利益歸
    被告原則，不得僅以此項證據資料作為有罪判決之依據。再者，認定被告有罪之
    事實應憑證據；如未能發現相當之證據，或證據不足以證明，自不能以推測或擬
    制之方法，以為裁判之基礎；且認定事實所憑之證據，其為訴訟上之證明，須達
    於通常一般人均不致有所懷疑，而得確信其為事實之程度者，始得據為有罪之認
    定；倘其證明尚未達到此一程度，而有合理之懷疑存在時，尚難為有罪之認定基
    礎；苟積極證據不足為不利於被告事實之認定時，即應為有利於被告之認定，更
    不必有何有利之證據；亦即如無確切之積極證據，足以證明犯罪事實，即令被告
    不能為有利之反證，亦不能遽論以罪責，此亦為刑事司法實務向來之見解（最高
    法院三十年上字第八一六號、四十年臺上八六號、七十年臺上字第二三六八號、
    七十六年臺上字第四九八六號判決參照）。徵諸被告既無自證己罪之義務，更無
    自證無罪之義務，此乃當然之法理。
三、本件自訴人認被告涉有業務過失致死罪嫌，無非以被害人陳順得於民國八十八年
    八月十五日因肛門旁長瘡至被告所服務之行政院衛生署新竹醫院（即臺灣省立新
    竹醫院）就診，在進行第二次清瘡手術同時並做一人工肛門，導致陳順得大量出
    血，迄同年八月二十五日陳順得因肺部受損，氧氣無法供應，全身敗血無法控制
    ，之後引發肺水腫，排尿功能失常，致陳順得於八十八年九月一日因而死亡，有
    行政院衛生署新竹醫院診斷證明書在卷足稽為其主要論據。訊據被告堅決否認犯
    行，辯稱：被告已本於醫療專業知識，盡最大努力，就陳順得之病灶詳加診察及
    為必要之處置，要作人工肛門，有徵求家屬同意，而陳順得有糖尿病，血管脆弱
    ，腸壁膜特別短要拉至腹膜較困難，容易出血，伊依按照正常醫療程序進行，並
    無疏失等語。經查，
    (一)陳順得於八十八年八月十五日上午八時因肛門周邊腫痛三天至醫院就診，就診
      時之血壓為１２６／７２ｍｍＨｇ，體溫３５˙８℃，心跳８０次／分，呼吸
      １９次／分，肛門膿瘍已破開；血液生化檢查：血糖７９２ｍｇ／ｍｌ，尿素
      氮３１，血色素１６˙３ｍｇ／ｍｌ，白血球１４，０００／ｃｕｍｍ，血小
      板２４６，０００／ｃｕｍｍ，由被告主治，並接受切開引流處置及胸部Ｘ光
      檢查，入院之診斷為１、肛門周圍膿瘍２、糖尿病。住院後，給予體液補充、
      抗生素、止痛劑投與、血糖控制（血糖值２２６～３９０ｍｇ／ｍｌ之間）及
      換藥等，迄至八十八年九月一日凌晨零時三十分陳順得因心肺衰竭出院等情，
      有行政院衛生署新竹醫院病歷、心電圖報告單各一冊及Ｘ光十一張附卷可憑，
      是自訴人陳稱陳順得雖未有就醫紀錄，並非即無其他疾病之存在，自訴人所指
      訴被害人係因上半部呼吸道感染導致肺炎死亡，與其進行下腹部之手術，並無
      關聯性，核無所據。
    (二)本件經本院第一次送行政院衛生署醫事審議委員會鑑定結果，其鑑定意見認：
    (1)病患陳順得之死亡原因為１、肛門直腸膿瘍續發壞死性筋膜炎及肺炎導致敗血
      症及成人呼吸窘迫症候群。２、糖尿病。
    (2)病患就醫時，肛門膿已破開，經被告施行傷口切開引流，之後發炎情形向會陰
      部延續擴展，再施行清創術，及為防止糞便污染傷口，而施行乙狀結腸造，
      上述之處置並無不當。
    (3)壞死性筋膜炎的發生率雖然不高，但確是相當致命的疾病，可以由泌尿道感染
      、肛門直腸感染或創傷所造成，發病期間為２～３天，其特點為多種細菌性的
      協同感染，造成凝固性壞死。常見之細菌包括嗜氧菌（最常見E coli、Klebs-
      iella、Pseudomonas）及厭氧菌（最常見Bacteroides ）。根據文獻報告，壞
      死性筋膜炎的死亡率在１１～４５％。又罹患壞死性筋膜炎的患者通常合併有
      其他系統性疾病。根據文獻報告，最常見的是糖尿病。其原因主要有三：
      １糖尿病患者的細胞吞噬作用較差，特別是中性球。
      ２糖尿病患者常合併有泌尿系統的神經病變，容易造成泌尿道的感染。
      ３糖尿病常有小血管的病變。另壞死性筋膜炎的存活率與年齡（年紀愈輕存活
        率愈大），血中尿素氮（BUN）的數值（如果小於５０ｍｇ／ｄＬ，則存活
        率較高，有無敗血症的現象，及清創術後有重大合併症產生（如心、肺、肝
        、腎、胃腸道）等因素有關。臨床上治療方式為給予廣效之抗生素，傷口切
        開引流及清創手術等，必要時施予結腸造口術。
    (4)由於本案病患本身罹患有肛門直腸膿瘍合併有糖尿病系統性，經急診入院後，
      被告即注意到高達７９２ｍｇ／ｍｌ之高血糖值，在口服降血糖及注射胰島素
      之控制下，並隨時偵測其血糖（２２６～３９０ｍｇ／ｍｌ之間）之變化。又
      住院期間，被告對於病患之治療上，包括體液的補充、適當抗生素的投予、傷
      口清創、矯正其血清電解質及營養之建立等處置，皆屬適當並無疏失之處。
    (5)綜所觀之，被告於病患陳順得之醫療行為，並無疏失之處。
    有行政院衛生署八十九年七月十五日衛署醫字第八九０四０一一一號函送該署醫
    事審議委員會第八九０七九號鑑定書一份在卷可憑。
    (三)本院第二次應自訴人之聲請，囑託該委員會就自訴人質疑之下列諸點，加以說
      明：
    (1)被告為何事前未對病患家屬說明糖尿病病患開刀後，易受感染之危險性與嚴重
      性，卻告訴病人家屬「這是個必要的小手術，當時整個手術血壓一切都正常，
      我告訴家屬一切順利。」？
    (2)手術之後既有感染之餘，為何裝管時不在同一天實施，以減少感染之機會？
    (3)八十八年八月二十日病患的血液檢查報告中，白血球已有很大的異常現象，為
      何不做進一步的「血液菌種培養」，而只做傷口處的菌種培養？因而導致延誤
      給予正確的抗生素之時機？
    (4)另鑑定書亦有下列疑點亟待澄清：病患住院時傷口大小如何？距離肛門多遠
      ？紅腫情形？並無記載。第一次開刀之前，有無作肝功能檢查？血小板數量
      多少？手術困難之處為何？手術時間、手術出血量及手術時血壓記錄等均未說
      明。第一次開刀後與第二次引流管量及質均未說明。第二次開刀前診斷是
      何病症？又第一次開刀與第二次開刀相隔多少時間？病患之抵抗力量是否承受
      得了？第二次開刀出血量多少？輸血多少？生命跡象為何呈現不穩定？病
      患自住院日起至死亡日共輸多少血量及出血記錄？
    (三)之一、本件經本院再送行政院衛生署醫事審議委員會鑑定結果，其鑑定意見認
      ：
    I肛門直腸膿瘍的外科處置，即是切開引流，因是必要的手術，即使血糖再高亦
      是當然的處置。在家屬簽署同意書下，當即行之。至於筆錄中醫師告訴家屬的
      言語，應是手術實際進行的情形，並無不妥。
    II選擇人工造的時機，應是患者病況及醫師專業判斷所決定。並不是每位糖尿
      病患者，罹患肛門直腸膿瘍，即需施行人工造手術。又人工造的照顧，費
      心勞力，除非病況確有需要，醫師通常會先作創清創處置（依八月十七日的病
      病歷紀錄，有向患者及家屬解釋病情，希望不要做人工肛門）。不在同一天行
      造術，本即合宜。
    III膿瘍生成加上組織反應，即會造成白血球指數上昇。特別是，十九日接受人工
      造處置後，白血球指數為１９，８００／ｃｕｍｍ；次日（二十日）為２５
      ，２００／ｃｕｍｍ。患者入院時即投予抗生素；在診斷患者罹患壞死性筋膜
      炎，雖已知是多種細菌的協同感染，此時因未有敗血症或菌血症之臨床表徵，
      於擴創同時對傷口作細菌培養，未作血液細菌培養是合宜的處置。依據病歷記
      載，八月十九日之後，即投予廣效性抗生素（Recet-A；Gentamycin及Metron-
      idazole）；當患者於二十六日，因續發肺炎及成人呼吸窘迫症候，亦曾會診
      傳染病科，作多種引流液及血液細菌培養、更改抗生素等，並無延誤投藥時機
      。
    Ⅳ所謂鑑定書之疑點，本會前次鑑定書的案情概要及意見，是根據法院所送的病
      歷、卷證等資料，作綜合性、摘要性概述，並對案情所呈現的事實，基於醫學
      知識及現行醫療常規所做的意見。
    1.膿瘍的生成，必有紅腫。而切開引流傷口的大小，由手術醫師根據患者當時情
      形施予，約１公分至５公分大小不等。病歷紀錄上有圖證，傷口位於後方，局
      部有紅腫及蓄膿，離肛門口約１至２公分距離。
    2.術前肝功能檢查正常：ＡＬＴ１３  ＩＵ／Ｌ。八月二十六日之肝功能：
      ＡＬＴ  １７；ＡＳＴ  ４２  ＩＵ／Ｌ；血小板值：２６９，０００／ｃ
      ｕｍｍ；手術紀錄上記載：有較短的乙狀結腸，易脆及出血；護理記錄記載
      於１５：２０推離病房；１９：４０回到病房。至於手術時間及術中出血量，
      病歷上查無記錄。
    3.第一次之造手術未留置引流管；第二次剖腹探查手術，引流液色紅，至當天
      ０６：００為６０ｍｌ；至二十一日上午為５０ｍｌ，色淡紅；至二十二日上
      午為２０ｍｌ，色淡紅。之後無記載。
    4.第二次之剖腹探查手術，是因血壓下降、心跳變快、有發燒、畏寒、腹部脹痛
      等臨床症狀，經理學檢查、輸血及超音波檢查，疑內出血而於八月二十日０２
      ：４０入手術室，接受剖腹探查手術，與腸造手術間隔約１１小時。臨床醫
      師根據患者當時病況，先行觀察，但輸血後血色素不升反降，又有超音波佐證
      之下，積極予以治療，應屬合宜。
    5.第二次剖腹探查手術，將腹中血水約１５０ｍｌ抽離後，因未見持續出血，即
      閉合傷口，總出血量應小於２００ｍｌ，但病歷上查無出血量及輸血記錄。生
      命徵候的不穩定，應是患者自身固有疾病，加上本次罹病後疾病的嚴重度所造
      成。
    6.根據病歷中之醫囑記錄，本案曾輸血：濃縮紅血球１０個單位，新鮮冷凍血漿
      ２０個單位。至於出血記錄，請查看案情概要。
    亦有行政院衛生署九十年七月二十七日衛署醫字第０九０００四七六七九號函送
    該署醫事審議委員會第八九三五九號鑑定書一份在卷可憑。
    (四)本院復第三次應自訴人之聲請，囑託該委員會就自訴人質疑之下列諸點，加以
      說明：
    (1)由行政院衛生署醫審會第一次及第二次鑑定報告書得知病患陳順得之膿瘡屬於
      危險性極高筋膜炎，從住院後之檢驗報告也知病患罹患易受感染的糖尿病，然
      而在病患家屬詢問下，主治醫師甲○○（即被告）卻對病患之病情解說，一直
      以「病情沒有生命危險」、「清瘡及人工造廔手術對生命不會造成任何影響！
      」：：等回答，然而病患傷口受到感染引起併發症，最後喪失生命！被告為何
      要對病患家屬隱瞞病情？
    (2)病患只須作清瘡手術，而被告要求做「人工造」以減少傷口受感染，當時家
      屬也要求能否不做人工造，行政院衛生署醫審會第二次鑑定書也載明：「：
      ：並不是每位糖尿病患者，罹患肛門直腸膿瘡，即需施行人工造廔手術。」而
      被告於八十八年八月十八日對病患脊椎麻醉施行擴創處置後，再於次日（八十
      八年八月十九日）再對病患全身麻醉再次施行擴創術及人工造，如此不顧病
      患能否承受得起而隨意動刀，導致病患血壓突然下降至９８╱６４ｍｍＨｇ、
      心跳一分鐘１０２次，發燒及畏寒等症狀，有否疏失？對於同一病患，可否不
      必考慮其身體或精神狀況，而於三天之內連續進行多次手術（第二次於八十八
      年八月十八日施行緊急擴創手術，第三次於同年月十九日施行擴創術及乙狀結
      腸段人工造廔術，第四次於同年月二十日施行剖腹探查術）？
    (3)病患手術期間明知病患有出血情形，被告竟於第二次手術後未予裝置引流管以
      便血水流出，直至病患腹痛難忍，於八十八年八月十九日在病床邊施行腹部超
      音波檢查疑係內出血，被告決定於翌日凌晨二點四十分再入手術室施行剖腹探
      查手術，發現蓄積血水１５０ｃｃ，但無出血點，才予裝置引流管，但因蓄積
      血水已導致病人罹患肺炎、泌尿道感染併發敗血症與呼吸窘迫，終至心肺衰竭
      死亡。主治醫師即被告甲○○為何如此輕視病情，疏忽處置，能辭過失責任乎
      ？
    (4)依行政院衛生署醫審會第二次鑑定書「鑑定意見」欄第四項第二點中記載：「
      ：：至於手術時間及術中出血量查無紀錄，」及同欄第三點：病患引流液初色
      紅，繼之色淡紅，且流量逐漸減少，甚至最後文無紀錄，這些未予紀錄部分，
      是否妥適該當？是否影響判斷？亦有釋明之必要！
    (四)之一、本件經本院第三次送行政院衛生署醫事審議委員會鑑定結果，其鑑定意
      見認：
    I同前次八九三五九號案之鑑定意見一：對於肛門直腸膿瘍，切開引流是必要的
      手術。肛門直腸膿瘍本身，即是感染的傷口，並不是因清創或造術「導致傷
      口受到感染」。併發症的產生，是患者本身固有疾病（本案病患有糖尿病），
      加上罹病後疾病的嚴重程度所造成。關於筆錄中醫師告訴家屬的言語，應是手
      術實際進行的情形，並無不妥。
    II同前次八九三五九號案之鑑定意見二及四之4：考量人工造手術，應是因考
      慮糞便污染傷口（患者有正常飲食及排便情形），會加重疾病的嚴重程度（病
      歷記錄：發炎情形向會陰部擴展），作暫時性的糞便改道，有其適應性。之後
      患者因血壓下降、心跳變快、有發燒、畏寒、腹部脹痛等臨床症狀，經理學檢
      查、輸血及超音波檢查，疑有內出血而入手術室，接受剖腹探查。手術施行的
      時機，應視患者病況及醫師專業判斷所決定。臨床醫師是根據患者當時病況：
      先行觀察；但輸血後血色素不升反降，又有超音波佐證下，予以剖腹探查積極
      治療，係屬必要。
    III人工造手術的施行後，實際上罕有留置引流管。引流管的留置與否，主要還
      是根據手術醫師的專業判斷。八月二十日０２：４０之剖腹探查手術，主要是
      因為臨床症狀及生命徵候不穩定，經積極觀察與多項證據顯示下施行。其後雖
      有血水蓄積（１５０ｃｃ），但此蓄積之血水，並非導致肺炎、泌尿道感染及
      續發敗血症、呼吸窘迫之原因。本案病患八月十五日因肛門週邊腫痛已三天，
      且肛門膿瘍已破開，才至醫院就診。又病患本身糖尿病控制不佳，污染傷口易
      導致壞死性筋膜炎，且有敗血症現象。由於病患本身固有疾病加上延誤就醫，
      導致病情加重，非手術造成。
    Ⅳ同前次八九三五九號案之鑑定意見四之2、3、5：「第二次剖腹探查手術，將
      腹中血水約１５０ｍｌ抽離後，因未見持續出血，即閉合傷口，手術時間及術
      中出血量，病歷上雖查無記錄，但總出血量應小於２００ｍｌ。」「手術當天
      引流液色紅，至當天０６：００為６０ｍｌ；至二十一日上午為５０ｍｌ，色
      淡紅；至二十二日上午為２０ｍｌ，色仍是淡紅；之後無記載。」未予記錄的
      部分，應是量少或引流管已拔除，並不影響病情或其判斷。
    復有行政院衛生署九十一年二月二十日衛署醫字第０九一００一五０九七號函送
    該署醫事審議委員會第九０二七三號鑑定書一份在卷可憑。是被告對陳順得之診
    斷、檢查及治療等過程，無任何業務上過失之行為，應堪以認定。
    (五)行政院衛生署醫事審議委員會係依醫療法第七十三條之規定設置，下設醫事鑑
      定小組，置委員二十一人至二十七人，並至少應有三分之一以上為法律專家或
      社會人士，負責關於司法或檢察機關委託鑑定事項，是該機關既為依法設置，
      掌理醫事鑑定，其所為之上開鑑定，並無顯有疑義之處，自可作為判決之依據
      。
    綜上所述，被告所辯尚非不可採信，此外，復查無其他積極證據足資證明被告有
    何業務過失致死之犯行，自應為被告無罪判決之諭知。
據上論斷，應依刑事訴訟法第三百四十三條、第三百零一條第一項，判決如主文。
中      華      民      國    九十一    年      五      月    二十九    日
          臺灣新竹地方法院刑事第一庭
                                      法  官  林  秋  宜
右正本證明與原本無異。
如不服本判決，應於判決送達後十日內向本院提出上訴狀（應附繕本），上訴於臺灣
高等法院。
                                      書記官  張  雲  娥
中      華      民      國    九十一    年      五      月    二十九    日
